臺灣臺南地方法院民事判決　　　 100年度訴字第488號
原　　　告　李秀枝
被　　　告　台南市政府
法定代理人　賴清德
被　　　告　陳耀德
　　　　　　沈秀娟
　　　　　　林海龍
共　　　同
訴訟代理人　林石猛律師
　　　　　　吳惠娟律師
上列當事人間請求侵權行為損害賠償事件，經本院於民國100年7
月7日言詞辯論終結，判決如下：
   主    文
原告之訴駁回。
訴訟費用新臺幣伍萬零伍佰元由原告負擔。
   事實及理由
壹、程序方面：
一、本件原告起訴被告陳耀德、沈秀娟、林海龍均對原告構成侵
    權行為，而其等均為被告臺南市政府職員，惟被告臺南市政
    府竟一再包庇下屬對原告之侵權傷害，即對原告亦有侵權之
    事實，致原告承受莫大精神傷害，是被告等人既已符合侵權
    行為之規定，自應給付原告賠償金，為此，爰依國家賠償法
    第2條第2項之規定，對於被告台南市政府提起損害賠償訴訟
    ，請求被告台南市政府與其他被告連帶賠償原告新台幣（下
    同）500萬元等語。
二、按依國家賠償法請求損害賠償時，應先以書面向賠償義務機
    關請求之，國家賠償法第10條第1項定有明文。又依國家賠
    償法施行細則第37條規定，請求權人因賠償義務機關拒絕賠
    償，或協定不成立而起訴者，應於起訴時提出拒絕賠償或協
    議不成立之證明書。請求權人因賠償義務機關逾期不開始協
    議或拒不發給前項證明書而起訴者，應於起訴時提出已申請
    協定或已請求發給證明書之證明文件。故依國家賠償法請求
    損害賠償時，應先以書面向義務機關請求，並於起訴時提出
    該機關逾期不協定、協定不成立或拒絕賠償之證明文件，此
    為訴權存在之必備要件。據此，國家賠償之訴，原告如未先
    以書面向義務機關請求，即逕行起訴，即屬起訴不合程式或
    不備其他要件，法院應依民事訴訟法第249條第1項前段第6
    款之規定，逕以裁定駁回之。
三、經查：本件原告主張被告臺南市政府一再包庇下屬對其之侵
    權傷害，而請被告臺南市政府國家賠償事件云云，惟查，原
    告並未先以書面請求被告台南市政府賠償之事實，亦據原告
    到庭自承在卷（本院卷第26頁）。是原告此部分起訴，不符
    前揭國家賠償法第10條第1項規定，應以裁定駁回。而本院
    以本判決併行裁定駁回，不另行以裁定書為之。
貳、實體方面：
一、本件原告起訴主張：
（一）被告陳耀德侵權事實部分：原告於民國98年4月23日在衛
      生局6樓紅布條向南懸掛「救救我」、向東懸掛「為煙滅
      梅嶺車禍現場無醫護真相，衛生局一再逼我去死」，係有
      計畫、有目的之求救行為，並無自殺意圖，惟被告陳耀德
      未究其主因，即叫部屬依精神衛生法第32條將原告強制送
      醫，且向原告家人恐嚇「原告必須強制送醫，叫原告不要
      鬧了，否則我會讓她沒有工作」等語；99年12月縣市合併
      第一天指示下屬陳靜香將原告業務拿掉，致原告變成全然
      沒有業務的公務人員，原告抗議無效；98年3月被告陳耀
      德未告知原告，即指示人事室主任寫簽呈，將原告平調社
      會局；自98年4月23日事發迄今，被告陳耀德未有任何證
      據，即多次在前臺南縣政府向前縣長蘇煥智提及原告是精
      神病。原告乃係精神健康之正常人，卻因被告陳耀德不當
      指控原告患有精神疾病並予強制送醫，致原告宛如現行犯
      被逮捕收押禁見的難堪，喪失自由，被2道鐵門深鎖，住
      院13天始出院，而且當時原告是自行步入救護車，又填寫
      住院同意書，即原告當時狀況不符合強制鑑定，但衛生局
      卻在蘋果日報發布要送嘉南療養院作強制鑑定，另高雄榮
      總診斷原告為疑似妄想症，並不符合列管的精神病患，原
      告被關了13天，始自已發現而辦理出院，是原告身心受有
      莫大傷害，被告陳耀德顯有侵權行為事實。
（二）被告沈秀娟侵權事實部分：被告沈秀娟於98年4月23日係
      精神衛生法的主管，掌管梅嶺車禍以及緊急醫療法，因為
      原告要舉發被告沈秀娟廢弛職務而釀成梅嶺災害之真相，
      是被告沈秀娟利用職權報復原告，於98年4月23日對外謊
      稱原告為精神病，無行為能力，讓原告沒有工作，且其回
      覆前臺南縣政府訴願答辯書的內容，陳稱「至本縣...嘉
      南療養院就醫，係依精神衛生法相關規定所為，誠屬事實
      行為，並非行政處分...因訴願人具公務員身分，縱認系
      爭強制送醫為行政處分，訴願人亦應循公務人員保障法第
      規定辦理，而非提起本件訴願」等語，顯對原告構成侵權
      。
（三）被告林海龍侵權事實部分：被告林海龍是臺南市政府政風
      室主任，於98年4月23日第一個到達現場之人，恐嚇原告
      下來，否則即要將原告送去嘉南療養院；並打電話給原告
      先生，誣陷原告為精神疾病，對於原告造成精神上傷害，
      原告先生拒絕原告強制送醫，被告林海龍還強制送醫，過
      程違反精神衛生法第32條規定，已構成侵權之事實；又被
      告林海龍在蘋果日報發布不實之資訊，亦違反精神衛生法
      第22條病人之人格與合法權益應受尊重及保障，不得予以
      歧視之規定。
（四）是被告等人既已符合侵權行為之規定，自應給付原告賠償
      金，為此，爰依民法第184條侵權行為之規定，提起本件
      訴訟，並聲明：被告應連帶給付原告5,000,000元。
二、被告則抗辯：
（一）被告陳耀德部分：
  １、原告陳稱被告陳耀德因原告於衛生局頂樓懸掛紅布條而命
      部屬將其強制送醫乙節，此為被告陳耀德所否認。被告陳
      耀德未曾因原告於衛生局頂樓懸掛紅布條而命部屬將其強
      制送醫，況原告亦自承其乃係自行步上救護車，即事實上
      無原告所稱「強制送醫」之情狀，即被告陳耀德無原告所
      稱之侵權行為。又原告雖提呈總統府函文欲證明被告有該
      侵權行為，惟函文與其後附件之信函，概與被告陳耀德無
      關，亦無法證明被告陳耀德有將原告強制送醫之行為。
  ２、原告陳稱被告陳耀德恐嚇其家人「原告必須強制送醫，叫
      原告不要鬧了，否則我會讓她沒有工作」乙節，為被告陳
      耀德所否認，被告陳耀德未曾講過上述內容，又公務員之
      任免有一定法定程序及法定要件，非被告陳耀德一人之意
      即可為之，是原告所稱，應無足採。
  ３、原告陳稱被告陳耀德於99年12月縣市合併第一天指示下屬
      陳靜香將原告業務拿掉乙節，為被告陳耀德所否認，被告
      陳耀德從未指示訴外人陳靜香將原告業務取消，且原告所
      服務之單位，仍有業務存在，原告所稱，不足為採。
  ４、原告陳稱被告陳耀德於98年3月未告知原告，即指示人事
      室主任寫簽呈，將原告平調社會局乙節，為被告陳耀德所
      否認，原告目前任職原單位，並無平調至其所稱之社會處
      ，亦無對原告造成任何損害，從而，被告陳耀德並無原告
      所稱之侵權行為。
  ５、原告陳稱被告陳耀德多次在前臺南縣政府向前縣長蘇煥智
      提及原告是精神病乙節，為被告陳耀德所否認。被告陳耀
      德從未向前臺南縣政府縣長蘇煥智提及原告為精神病，從
      而，被告陳耀德並無原告所稱之侵權行為，即被告陳耀德
      無需對原告負侵權行為損害賠償之責。至於原告所提出之
      電話通聯紀錄，僅有發信號碼、通信時間與類別，無法證
      明被告陳耀德有多次向前台南縣長蘇煥智提到原告是精神
      病，而嘉南療養院診斷性會談仍係原告自行前往嘉南療養
      院所為之診斷會談紀錄，亦同樣無法證明被告陳耀德有多
      次向前台南縣長蘇煥智提到原告是精神病，是原告所稱，
      實無足採。
（二）被告沈秀娟部分：
  １、原告陳稱被告沈秀娟回覆前臺南縣政府訴願答辯書的內容
      ：「至本縣...嘉南療養院就醫，係依精神衛生法相關規
      定所為，誠屬事實行為，並非行政處分」有侵權之事實乙
      節，惟依衛生局受理申請而依精神衛生法相關規定協助病
      患就醫之行為，業經最高行政法院92年裁字1460號裁定，
      明白定性該行為非屬行政處分，從而被告沈秀娟依此就原
      告所提出之訴願為答辯，無對原告有任何侵權之處。至於
      原告雖提呈衛生署所規定之精神疾病患者社區處理流程及
      精神疾病患者社區家訪要點欲證明被告沈秀娟有前述侵權
      ，惟上開處理流程與家訪要點仍係行政機關就精神病患者
      照護之相關內部行政規則，與原告所訴被告沈秀娟侵權行
      為並無任何相關性，又原告所呈之高雄市衛生局函文亦僅
      係高雄市政府衛生局就原告之陳情所為之函覆，與被告沈
      秀娟被訴之侵權行為要無相關，因此原告之主張，實無足
      採。
  ２、原告陳稱被告沈秀娟利用職權報復原告，於98年4月23日
      對外謊稱原告為精神病，無行為能力，讓原告沒有工作乙
      節，為被告沈秀娟所否認。被告沈秀娟從未曾利用職權對
      原告為任何侵權之行為，亦未對外稱原告為精神病，而原
      告亦持續在原工作崗位服務，無原告所稱「沒工作」之事
      實。
（三）被告林海龍部分：
  １、原告陳稱被告林海龍於98年4月23日第一個到達現場之人
      ，恐嚇原告下來，否則即要將原告送去嘉南療養院乙節，
      為被告林海龍所否認。被告林海龍雖是第一個到達現場之
      人，眼見原告已雙腳跨越圍牆，擔心原告有危險，遂出言
      勸說原告下來，然未曾說出「否則我將把你送去嘉南療養
      院」，是被告林海龍並無侵權事實。
  ２、原告陳稱被告林海龍打電話給原告先生，誣陷原告為精神
      疾病並強制送醫乙節，為被告林海龍所否認。被告林海龍
      從未曾對原告配偶說「我們要把他送醫，送到嘉南療養院
      ，你太太有精神病」等語，又原告前往嘉南療養院係其自
      行步上救護車，而後續轉院至高雄榮民總醫院亦是原告所
      自行要求，並自行同意簽訂住院同意書而為住院之行為。
      是被告林海龍從未曾稱原告為精神病患外，亦未曾將原告
      強制送醫，即原告所訴，應無理由。
  ３、原告陳稱被告林海龍在蘋果日報發布不實之資訊，亦違反
      精神衛生法第22條乙節，為被告林海龍否認。蓋被告林海
      龍從未曾與蘋果日報有所接洽，更遑論向蘋果日報發布不
      實之資訊，原告所稱顯與事實不符。
（四）為此聲明：請求判決駁回原告之訴。
四、得心證之理由：
（一）按侵權行為所發生之損害賠償請求權，以加害人有故意或
      過失不法侵害他人權利，致被害人受有損害，且加害行為
      與損害須有因果關係為其成立要件，若其行為並無故意或
      過失，或損害之發生與有責任原因之事實二者間並無相當
      因果關係，即難謂有損害賠償請求權存在，最高法院48年
      台上字第481號、49年台上字第2323號、54年台上字第152
      3號判例可資參照。次按當事人主張有利於己之事實者，
      就其事實舉證之責任，此民事訴訟法第277條前段著有明
      文。又按因故意或過失，不法侵害他人之權利者，負損害
      賠償責任，民法第184條第1項前段定有明文。是以侵權行
      為損害賠償請求權之成立要件，自須以行為人就侵害他人
      權利之事實有故意或過失之情形者始足當之。再按主張侵
      權行為損害賠償之被害人，對於加害人構成侵權行為之事
      實，係屬有利於被害人之事實，自應由被害人就侵權行為
      損害賠償請求權構成要件，包括加害人有無故意過失存在
      ，負舉證責任（有最高法院70年度台上字第2550號、80年
      度台上字第1462號裁判意旨參照）。經查，原告主張被告
      等人須就其強制送醫、恐嚇、指謫其為精神病患等所受身
      心、名譽之損害，負侵權行為連帶損害賠償責任等情，揆
      諸前揭說明，原告自應就被告等人如何涉犯侵權行為之有
      利事實負舉證責任，先予敘明。
（二）惟查：
  １、被告陳耀德部分：
    (1)原告主張被告陳耀德因原告於衛生局頂樓懸掛紅布條而命
      部屬將其強制送醫乙節，並提出原告寫給總統之信件及回
      函為證（見本院卷第104至105頁），惟就該信件及回函內
      容觀之，僅係原告抗議內容之陳述，與被告陳耀德是否有
      命部屬將其強制送醫乙節，並無關聯。是僅憑原告陳述抗
      議內容之信件及回函，遽難認定被告陳耀德有命部屬將原
      告強制送醫之侵權行為。
    (2)原告主張被告陳耀德有恐嚇其家人「原告必須強制送醫，
      叫原告不要鬧了，否則我會讓她沒有工作」等語，為被告
      陳耀德所否認，原告自應就被告陳耀德有以上開字眼恐嚇
      原告家人等情，負舉證責任。惟查：原告迄今未能舉出任
      何積極證據以證明被告陳耀德有侵害原告權利之侵害行為
      等情，其主張被告陳耀德構成侵權行為乙節，即不足憑認
      為真正。
    (3)原告主張被告陳耀德於99年12月縣市合併第一天指示下屬
      陳靜香將原告業務拿掉乙節，為被告陳耀德所否認，惟原
      告迄今尚任職原單位，亦負責有專司之業務，原告復未能
      舉出任何證據以證其實，僅空言主張，難以採信。
    (4)原告主張被告陳耀德於98年3月未告知原告，即指示人事
      室主任寫簽呈，欲將原告平調社會局乙節，對原告構成侵
      權之行為云云，惟原告為公務員，與被告機關間屬於行政
      法學上「特別權力關係」，除非處分內容足以改變公務員
      身分或對於公務員權益有重大影響之處分，始得以訴訟方
      式加以救濟，然僅涉及特別權力關係內部為達成行政目的
      所為經營管理之措施，則僅以內部途徑尋求救濟，尚不得
      循司法途徑加以爭訟（此有大法官會議釋字第187號、第
      24 3號、第266號、第298號及第338號等分別釋示在案）
      ，本件原告與長官及同仁存有溝通及適應問題，有原告所
      提出之簽呈在卷可稽（見本院卷第96頁），是即便被告陳
      耀德欲將原告平調社會局乙節為真，亦係基於使原告可安
      心工作，使人力資料更妥適之應用，且原告仍以原俸點敘
      薪，未對公務員身分產生何種廢止、變更或重大影響之情
      況，是堪認被告陳耀德亦係在行政權督導範圍內所為上開
      人事調整處分，於法有據，並無違法，原告遽難以此推論
      被告陳耀德有任何故意或過失之侵害行為，或有任何侵害
      原告權利之事實。原告該部分之主張，顯難採信。
    (5)原告主張被告陳耀德多次在前臺南縣政府向前縣長蘇煥智
      提及原告是精神病乙節，為被告陳耀德所否認，原告自應
      就被告陳耀德有向前縣長蘇煥智指謫其為精神病患等情負
      舉證責任。然查，原告自承除提出電話通聯紀錄及嘉南療
      養院診斷性會談外，迄今未能提出其餘證據可資佐證，有
      100年6月14日言詞辯論期間筆錄在卷可稽（本院卷第31頁
      背面），然該通聯紀錄僅載有發信號碼、通信時間與類別
      ，遽難以此證明被告陳耀德有向前台南縣長蘇煥智提及原
      告是精神病；又嘉南療養院診斷性會談亦僅係嘉南療養院
      對原告所為之精神診斷，與被告陳耀德是否有向前臺南縣
      政府縣長蘇煥智提及原告為精神病乙節無任何關聯，而原
      告除提出電話通聯紀錄及嘉南療養院診斷性會談外，並無
      法提出其他積極證據證明被告陳耀德多次在前臺南縣政府
      向前縣長蘇煥智提及原告是精神病，是原告所主張，並不
      足為採。
  ２、被告沈秀娟部分：
    (1)原告主張被告沈秀娟回覆前臺南縣政府訴願答辯書的內容
      ：「至本縣...嘉南療養院就醫，係依精神衛生法相關規
      定所為，誠屬事實行為，並非行政處分」，係屬有侵權之
      事實乙節。惟衛生局受理申請而依精神衛生法相關規定協
      助病患就醫之行為，並非行政處分，有最高行政法院92年
      裁字1460號裁定可資參考，而依前開判例說明，侵權行為
      所發生之損害賠償請求權，須以加害人有故意或過失不法
      侵害他人權利，致被害人受有損害為限。98年間被告沈秀
      娟身為台南縣衛生局醫政科科長，依上開裁定意旨，就原
      告所提出訴願為答辯之職務上行為，難認有任何故意或過
      失之侵害行為，或有任何侵害原告權利之事實。至於原告
      所提出之精神疾病患者社區處理流程及精神疾病患者社區
      家訪要點（見本院卷第34至71頁、第98至101頁）、高雄
      市政府衛生局函文（見本院卷第102至103頁），僅係行政
      機關就精神病患者照護之相關內部行政規則或函釋原告非
      屬緊急安置範圍，均與被告沈秀娟之職務上答辯行為是否
      侵害原告權利並無任何關聯性，是原告之主張，實無足採
      。
    (2)原告主張被告沈秀娟利用職權報復原告，於98年4月23日
      對外謊稱原告為精神病，無行為能力，讓原告沒有工作乙
      節，為被告沈秀娟所否認，原告自應就被告沈秀娟有對外
      指謫其為精神病患等情負舉證責任；然查，原告自承除提
      出96年11月7日給縣長蘇煥智之資料（見本院卷第72至85
      頁）外，迄今未能提出其餘證據可資佐證，有100年6月14
      日言詞辯論期間筆錄在卷可稽（見本院卷第32頁），惟就
      該資料內容觀之，僅係陳述梅嶺車禍醫療有疏失之報導或
      抗議遽難以此證明被告沈秀娟利用職權報復原告或有對外
      指謫原告是精神病患，而原告迄今未能舉出任何積極證據
      以證明被告沈秀娟有侵害原告權利之侵害行為等情，其主
      張被告沈秀娟構成侵權行為乙節，即不足憑認為真正。
  ３、被告林海龍部分：
    (1)原告主張被告林海龍於98年4月23日第一個到達現場之人
      ，恐嚇原告下來，否則即要將原告送去嘉南療養院乙節，
      並提出照片二紙為證（見本院卷第106頁），為被告林海
      龍所否認，原告自應就被告林海龍有恐嚇原告等情負舉證
      責任。惟查：原告所提出照片，僅能證明被告林海龍係第
      一個到達現場之人，與原告進行交談，遽難以此推論被告
      林海龍有陳述恐嚇原告下來，否則即要將原告送去嘉南療
      養院等字眼，故在原告未能為其他積極立證，此部分之事
      實亦為被告林海龍予以否認之情形下，尚難為其主張為有
      理由。
    (2)原告主張被告林海龍打電話給原告配偶，誣陷原告為精神
      疾病並強制送醫乙節，顯有侵權之事實，為被告林海龍所
      否認，原告自應就被告林海龍有上開誣陷及強制送醫等情
      ，負舉證責任；惟就原告所提出之照片觀之(本院卷第106
      至107頁)，即便原告並無自殺意圖，惟當時原告已雙腳跨
      越圍牆，有客觀上即時之危險，一般人易誤認原告有自殺
      之可能，且原告本身有疑似妄想症，有高雄榮民總醫院診
      斷證明書在卷可稽（見本院卷第115頁），情緒較為激動
      ，是被告林海龍基於保護原告生命身體之安全考量，拉扯
      原告下來，讓救護車先行將原告送至醫院平復心情，難認
      有任何故意或過失之侵害行為，或有任何侵害原告權利之
      事實，至於原告是否有住院之必要性，係屬醫院專業評估
      ，非被告林海龍所可置評，是遽難以此推論被告林海龍有
      侵害原告權利之侵害行為，原告主張，不足為採。
    (3)原告主張被告林海龍在蘋果日報發布不實之資訊，亦違反
      精神衛生法第22條乙節，為被告林海龍否認，原告自應就
      被告林海龍有在蘋果日報發布不實之資訊等情，負舉證責
      任；惟綜觀原告提出之蘋果日報全文(本院卷第107頁)，
      縱有不利於原告之報導，尚不足以認定係為被告林海龍所
      發布，況全文無「林海龍」陳述之任何字眼，是在欠缺明
      確佐證之情形下，客觀上亦不足以認定被告林海龍確有原
      告所主張之侵權事實存在。是原告就上開主張均未舉證以
      實其說，自難為其有利之認定。
（三）綜上所述，原告未能舉證證明被告陳耀德、沈秀娟及林海
      龍有何故意或過失侵權為。從而，原告本於侵權行為之法
      律關係，請求被告等人連帶給付原告5,000,000元，為無
      理由，應予駁回。
五、本件事證已臻明確，兩造其餘攻擊防禦方法，核與判決結果
    不生影響，爰不予逐一論述，併此敘明。
六、按訴訟費用，由敗訴之當事人負擔；法院為終局判決時，應
    依職權為訴訟費用之裁判，民事訴訟法第78條及第87條第1
    項分別定有明文。經核本件訴訟費用額為50,500元，此外，
    本件無其他訴訟費用支出，應徵收第一審裁判費50,500元，
    應由敗訴之原告負擔。
七、結論：本件原告之訴為無理由，依民事訴訟法第385條第1項
    前段、第87條第1項、第78條，判決如主文。
中    華    民    國  100    年    7    月    29    日
                      民事第二庭   法  官  田玉芬
以上正本證明與原本無異。
如不服本判決，應於送達後20日內向本庭（台南市○○路○段308
號）提出上訴狀（須按他造當事人人數附繕本）。
中    華    民    國   100    年    8     月    2     日
                                   書記官  劉紀君